---
output: html_document
editor_options: 
  chunk_output_type: console
---
```{r}
wd <- file.path(here::here(),"2026","ALAP_ParentescoDuelo","r")
setwd(wd)
```


### Módulo 4 · Ejercicios: replicar el análisis para otro país {#modulo4}

*A cargo de todo el equipo.*

En este laboratorio pondrá en práctica todo lo aprendido. La tarea es **elegir un
país** de América Latina o el Caribe y **replicar las cuatro medidas** del
Módulo 3 (incidencia anual, multiplicadores, prevalencia acumulada y su
distribución por edad), pero para la **mortalidad violenta** de ese país.

El flujo de trabajo es el mismo del Módulo 3, con dos cambios:

1. Los insumos del modelo de parentesco salen de los datos del **WPP** que
   preparamos (un país a elección), no de los datos especiales de Colombia.
2. La mortalidad de referencia son **tasas específicas por homicidio** del país
   elegido.

> **Datos de mortalidad por homicidio.** Estas tasas por homicidio fueron 
> calculadas a partir de estimaciones de la Global Burden of Disease 2023 para 
> 20 países de la región..

```{r m4-libs, message=FALSE}
library(tidyverse)
library(DemoKin)
library(arrow)
```

**Contenido de este módulo:**

- [4.1 Elegir un país y preparar los insumos](#m4-pais)
- [4.2 Las tasas de mortalidad por homicidio](#m4-mortalidad)
- [4.3 Generar la estructura de parentesco del país](#m4-kinship)
- [4.4 Ejercicio: replicar las cuatro medidas](#m4-ejercicio)

#### 4.1 Elegir un país y preparar los insumos {#m4-pais}

Elegimos un país mediante su código ISO3 (véase `data/countries.csv`). Aquí
usamos **Costa Rica** (`CRI`) como ejemplo —el mismo país que se resuelve paso a
paso en la pestaña **Soluciones**—; cambie el código por el país que prefiera.

```{r m4-load}
iso <- "BRA" # <-- cambie aquí su país
pais <- open_dataset("data/wpp_latam_1950_2023/", format = "parquet") |>
  filter(iso3 == iso) |>
  collect() |> 
  as_tibble()

pais
glimpse(pais)
```

Reutilizamos la función del Módulo 2 para construir las matrices (edad × año):

```{r m4-reshape}
reshape_wpp <- function(dat, variable, which_sex) {
  dat %>%
    filter(sex == which_sex) %>%
    select(age, year, value = all_of(variable)) %>%
    arrange(age, year) %>%
    pivot_wider(names_from = year, values_from = value) %>%
    select(-age) %>%
    as.matrix()
}

pf <- reshape_wpp(pais, "px", "f")
pm <- reshape_wpp(pais, "px", "m")
ff <- reshape_wpp(pais, "fx", "f")
fm <- ff # supuesto androgino
nf <- reshape_wpp(pais, "pop", "f")
nm <- reshape_wpp(pais, "pop", "m")
```

#### 4.2 Las tasas de mortalidad por homicidio {#m4-mortalidad}

En el Módulo 3, la probabilidad de muerte de un pariente venía de las **muertes
por homicidio** del conflicto colombiano. Para el ejercicio usamos un archivo de
**tasas de mortalidad por homicidio** por país, año, sexo y edad:
`data/homicide_mortality_rates.csv` (columnas `iso3`, `year`, `sex`, `age`, `mx`).


Leemos el archivo, lo filtramos para el país elegido y convertimos la tasa `mx`
en probabilidad `qx`:

```{r m4-mort}

homicidios <-  read_csv("data/homicide_mortality_rates.csv", show_col_types = FALSE) |> 
  filter(iso3 == iso)

qx_kin <- homicidios %>%
  mutate(qx = mx / (1 + 0.5 * mx)) %>%
  transmute(year, sex_kin = sex, age_kin = age, qx_kin = qx)

head(qx_kin)
```

#### 4.3 Generar la estructura de parentesco del país {#m4-kinship}

Corremos el modelo de parentesco (como en los Módulos 2 y 3) para el país
elegido, con salida por período y para ambos sexos de Focal. Igual que en el
Módulo 2, lo corremos **para Focal mujer** y **copiamos** el resultado para Focal
hombre (por eficiencia; normalmente correríamos `kin2sex()` de nuevo con
`sex_focal = "m"`).

> **Atención:** este paso tarda **varios minutos**. El siguiente bloque se muestra
> pero **no se ejecuta** al compilar el sitio; córralo usted en su análisis y
> guarde el resultado (por ejemplo con `write_parquet()`) para no repetirlo.

```{r m4-kin, eval=FALSE}
# Correr el modelo para Focal mujer y copiarlo para Focal hombre.
kin_f <- kin2sex(
  pf = pf, pm = pm, ff = ff, fm = fm, nf = nf, nm = nm,
  time_invariant = FALSE,
  output_kin = c("d", "m", "s", "gm", "gd", "a", "n", "c"),
  sex_focal = "f",
  birth_female = 0.5
)

kin <- bind_rows(
  as_tibble(kin_f$kin_full) %>% mutate(sex_focal = "f"),
  as_tibble(kin_f$kin_full) %>% mutate(sex_focal = "m")
) %>%
  transmute(year, sex_focal, age_focal, kin, sex_kin, age_kin, living) %>%
  filter(living > 0)
```

#### 4.4 Ejercicio: replicar las cuatro medidas {#m4-ejercicio}

<div class="ejercicio">

**Su tarea.** Con la estructura de parentesco (`kin`), la mortalidad de
referencia (`qx_kin`) y la población (`pais`), reproduzca para su país las
**cuatro medidas** del Módulo 3:

1. **Incidencia anual** del duelo (personas en duelo por año y tipo de pariente).

```{r}
p0_anual <- kin %>%
  left_join(qx_kin, by = c("year", "sex_kin", "age_kin")) %>%
  mutate(p0x = (1 - qx_kin)^living) %>%
  summarise(
    p0 = prod(p0x, na.rm = TRUE),
    .by = c(year, sex_focal, age_focal, kin)
  )
```

Exposicion 2023

```{r}
exposicion_2023 <- pais %>%
  filter(year == 2023) %>%
  mutate(
    exposicion = pop
  ) %>%
  transmute(sex_focal = sex, age_focal = age, exposicion)
```

Incidencia
```{r}
pop_focal <- pais %>% select(year, sex_focal = sex, age_focal = age, pop)

incidencia <- p0_anual %>%
  left_join(pop_focal, by = c("year", "sex_focal", "age_focal")) %>%
  mutate(en_duelo = (1 - p0) * pop) %>%
  summarise(en_duelo = sum(en_duelo), .by = c(year, kin))
```

Incidencia familia anual
```{r}
incidencia_familia_anual <- function(tipos, etiqueta) {
  p0_anual %>%
    filter(kin %in% tipos) %>%
    summarise(p0 = prod(p0), .by = c(year, sex_focal, age_focal)) %>%
    left_join(pop_focal, by = c("year", "sex_focal", "age_focal")) %>%
    mutate(en_duelo = (1 - p0) * pop) %>%
    summarise(en_duelo = sum(en_duelo), .by = year) %>%
    mutate(grupo = etiqueta)
}

incidencia_familia <- bind_rows(
  incidencia_familia_anual(parientes_cercanos, "Familia cercana"),
  incidencia_familia_anual(parientes_extendidos, "Familia extendida")
)
```

Dataviz
```{r}
incidencia_familia %>%
  filter(year >= 2000) %>% 
  ggplot(aes(x = year, y = en_duelo / 1000, fill = grupo)) +
  geom_col(position = position_dodge(width = 0.8), width = 0.7) +
  scale_fill_manual(values = c(
    "Familia cercana" = "#b56576",
    "Familia extendida" = "#355070"
  )) +
  scale_y_continuous(labels = scales::comma) +
  labs(
    title = "Incidencia anual del duelo por homicidio (Brasil, 2000-2023)",
    x = "Año", y = "Personas en duelo (miles)", fill = "Grupo de familia"
  ) +
  theme_bw()
```

2. **Multiplicadores de duelo** (personas en duelo por muerte).

Multiplicadores del duelo
```{r}

muertes_total <- homicidios |> 
  left_join(pais |> select(-mx), join_by(iso3, year,sex,age)) |> 
  summarise(Dx = mx * pop,
            .by = c(year, sex, age))

muertes_total <- sum(muertes_total$Dx) # total de homicidios 2000-2023

# incidencia total (1985-2018) de un grupo de parientes
incidencia_grupo <- function(tipos) {
  p0_anual %>%
    filter(kin %in% tipos) %>%
    summarise(p0 = prod(p0), .by = c(year, sex_focal, age_focal)) %>%
    left_join(pop_focal, by = c("year", "sex_focal", "age_focal")) %>%
    mutate(en_duelo = (1 - p0) * pop) %>%
    summarise(en_duelo = sum(en_duelo)) %>%
    pull(en_duelo)
}

# por tipo de pariente
mult_kin <- incidencia %>%
  summarise(personas = sum(en_duelo), .by = kin) %>%
  mutate(kin = recode(kin, !!!etiquetas_kin))

# por grupo de familia
mult_grupos <- tibble(
  kin = c("Familia cercana", "Familia extendida", "Cercana o extendida"),
  personas = c(
    incidencia_grupo(parientes_cercanos),
    incidencia_grupo(parientes_extendidos),
    incidencia_grupo(names(etiquetas_kin))
  )
)

# orden de la tabla igual que en el artículo publicado
orden_tabla <- c(
  "Hijas e hijos", "Madres y padres", "Hermanas y hermanos",
  "Abuelas y abuelos", "Sobrinas y sobrinos", "Nietas y nietos",
  "Primas y primos", "Tías y tíos",
  "Familia cercana", "Familia extendida", "Cercana o extendida"
)

tabla_multiplicadores <- bind_rows(mult_kin, mult_grupos) %>%
  mutate(
    muertes = muertes_total,
    multiplicador = round(personas / muertes, 1),
    personas = round(personas),
    kin = factor(kin, levels = orden_tabla)
  ) %>%
  arrange(kin)
```

Multiplicadores - tabla
```{r}
knitr::kable(
  tabla_multiplicadores %>%
    transmute(
      `Pariente` = kin,
      `Personas en duelo (incidencia)` = personas,
      `Muertes (homicidios)` = round(muertes),
      `Multiplicador` = multiplicador
    ),
  format.args = list(big.mark = ","),
  caption = paste(
    "Multiplicadores de duelo por homicidio, Brasil 2000-2023",
    "'Personas en duelo' es la incidencia (duelos nuevos sumados",
    "sobre el período); el multiplicador es esas personas por homicidio."
  )
)
```


3. **Prevalencia acumulada** en el último año disponible (% de la población que
   ha perdido al menos un pariente).

Prevalencia acumulada
```{r}
p0_acum <- p0_anual %>%
  mutate(cohorte = year - age_focal) %>%
  group_by(sex_focal, cohorte, kin) %>%
  arrange(age_focal, .by_group = TRUE) %>%
  mutate(p0_acum = cumprod(p0)) %>%
  ungroup() %>%
  filter(year == 2023)
```

Calculo de numero de personas hasta 2023
```{r}
en_duelo_prev <- function(tipos) {
  p0_acum %>%
    filter(kin %in% tipos) %>%
    summarise(p0_acum = prod(p0_acum), .by = c(sex_focal, age_focal)) %>%
    left_join(exposicion_2018, by = c("sex_focal", "age_focal")) %>%
    mutate(b = (1 - p0_acum) * exposicion) %>%
    summarise(personas = sum(b)) %>%
    pull(personas)
}

# prevalencia por tipos de individuos
poblacion_2023 <- sum(exposicion_2023$exposicion)

prev_kin <- tibble(kin = names(etiquetas_kin)) %>%
  mutate(
    personas = map_dbl(kin, en_duelo_prev),
    etiqueta = recode(kin, !!!etiquetas_kin),
    grupo = if_else(kin %in% parientes_cercanos, "Cercana", "Extendida")
  )

prev_grupos <- tibble(
  etiqueta = c("Familia cercana", "Familia extendida", "Cercana o extendida"),
  personas = c(
    en_duelo_prev(parientes_cercanos),
    en_duelo_prev(parientes_extendidos),
    en_duelo_prev(names(etiquetas_kin))
  ),
  grupo = "Grupo"
)

prevalencia <- bind_rows(prev_kin %>% select(etiqueta, personas, grupo), prev_grupos) %>%
  mutate(
    millones = personas / 1e6,
    pct = 100 * personas / poblacion_2023
  )
```

Viz de eso
```{r}
orden_individual <- c(
  "Hijas e hijos", "Madres y padres", "Hermanas y hermanos",
  "Abuelas y abuelos", "Sobrinas y sobrinos", "Nietas y nietos",
  "Primas y primos", "Tías y tíos"
)
orden_grupo <- c("Familia cercana", "Familia extendida", "Cercana o extendida")

prevalencia %>%
  mutate(
    panel = if_else(grupo == "Grupo", "Grupos de familia", "Parientes individuales"),
    panel = factor(panel, levels = c("Parientes individuales", "Grupos de familia")),
    etiqueta = factor(etiqueta, levels = rev(c(orden_individual, orden_grupo)))
  ) %>%
  ggplot(aes(x = etiqueta, y = millones, fill = grupo)) +
  geom_col() +
  geom_text(aes(label = sprintf("%.1f M (%.0f%%)", millones, pct)),
    hjust = -0.1, size = 3
  ) +
  coord_flip() +
  facet_grid(panel ~ ., scales = "free_y", space = "free_y") +
  scale_fill_manual(values = c(
    "Cercana" = "#b56576", "Extendida" = "#355070",
    "Grupo" = "grey55"
  )) +
  scale_y_continuous(expand = expansion(mult = c(0, 0.25))) +
  labs(
    title = "Prevalencia acumulada del duelo por homicidio en 2023",
    subtitle = "Personas que han perdido al menos un pariente del tipo/grupo indicado",
    x = NULL, y = "Personas en duelo (millones)", fill = "Grupo"
  ) +
  theme_bw()
```

4. **Distribución por edad** de la prevalencia (pirámide poblacional coloreada
   por familia cercana / extendida / ambas).

Datos para la piramide
```{r}
pop_2023 <- pais %>%
  filter(year == 2023) %>%
  transmute(sex_focal = sex, age_focal = age, pop)

# p0 acumulado de cada grupo, por edad y sexo (producto sobre los miembros)
p0_grupo <- function(tipos) {
  p0_acum %>%
    filter(kin %in% tipos) %>%
    summarise(p0 = prod(p0_acum), .by = c(sex_focal, age_focal))
}
pC <- p0_grupo(parientes_cercanos) %>% rename(p0_C = p0)
pD <- p0_grupo(parientes_extendidos) %>% rename(p0_D = p0)

piramide <- pC %>%
  left_join(pD, by = c("sex_focal", "age_focal")) %>%
  left_join(pop_2023, by = c("sex_focal", "age_focal")) %>%
  mutate(
    `No en duelo`                 = p0_C * p0_D * pop,
    `Solo familia cercana`        = (1 - p0_C) * p0_D * pop,
    `Solo familia extendida`      = p0_C * (1 - p0_D) * pop,
    `Familia cercana y extendida` = (1 - p0_C) * (1 - p0_D) * pop
  ) %>%
  pivot_longer(
    c(
      `No en duelo`, `Solo familia cercana`,
      `Solo familia extendida`, `Familia cercana y extendida`
    ),
    names_to = "categoria", values_to = "personas"
  ) %>%
  mutate(
    categoria = factor(categoria, levels = c(
      "No en duelo", "Solo familia extendida",
      "Familia cercana y extendida", "Solo familia cercana"
    )),
    # mujeres a la izquierda (valores negativos), hombres a la derecha
    personas = ifelse(sex_focal == "f", -personas, personas) / 1000
  )
```

Piramide
```{r}
colores <- c(
  "No en duelo"                 = "grey75",
  "Solo familia extendida"      = "#355070",
  "Familia cercana y extendida" = "#eaac8b",
  "Solo familia cercana"        = "#b56576"
)

piramide %>%
  ggplot(aes(x = age_focal, y = personas, fill = categoria)) +
  geom_col(width = 1) +
  geom_hline(yintercept = 0, linewidth = 0.2) +
  coord_flip() +
  scale_fill_manual(values = colores) +
  scale_y_continuous(labels = function(x) scales::comma(abs(x))) +
  labs(
    title = "Población de Brasil en 2023 según duelo por homicidio",
    subtitle = "Mujeres a la izquierda, hombres a la derecha",
    x = "Edad", y = "Población (miles)", fill = "Situación de duelo"
  ) +
  theme_bw() +
  theme(legend.position = "bottom")
```


Puede reutilizar directamente el código del Módulo 3, adaptando los nombres de
los objetos. Si se atasca, en la pestaña **Soluciones** (al final) encontrará el
código completo y comentado del ejercicio, resuelto paso a paso para Costa Rica.



</div>

> **Preguntas para la discusión.**
>
> - ¿Cuántas personas quedan en duelo por cada homicidio en su país (el
>   **multiplicador de duelo**)? ¿Cómo se compara con Colombia, y qué explica la
>   diferencia: el **tamaño** de las redes de parentesco (herencia de la
>   fecundidad pasada) o la **intensidad** de la violencia?
> - ¿Qué tipo de pariente aporta más al duelo total por homicidio? ¿Por qué pesa
>   tanto la familia **extendida** frente a la cercana?
> - Los homicidios suelen concentrarse en **hombres jóvenes**. ¿Cómo se refleja ese
>   patrón por edad y sexo de las víctimas en *quiénes* quedan en duelo y a través
>   de qué parientes (madres, hermanas, hijas, parejas…)?
> - Dado el descenso de la fecundidad en su país, ¿esperaría que el multiplicador
>   de duelo por homicidio **aumente o disminuya** en las próximas décadas? ¿Por
>   qué?
